【裁判字號】    96,上更(一),847
【裁判日期】    970424
【裁判案由】    傷害致重傷
【裁判全文】
臺灣高等法院刑事判決             96年度上更(一)字第847號
上  訴  人
即  被  告  乙○○
選任辯護人  王福民律師
上列上訴人因傷害致重傷案件，不服臺灣臺北地方法院95年度易
字第128號，中華民國95年7月28日第一審判決（起訴案號：臺灣
臺北地方法院檢察署94年度調偵字第535號，含94年度偵字第128
44號），提起上訴，經判決後，由最高法院發回更審，本院判決
如下：
    主  文
原判決撤銷。
乙○○傷害人之身體致重傷，累犯，處有期徒刑參年參月。
    事  實
一、乙○○前於民國92年間因違反毒品危害防制條例案件，經原
    審於92年7月29 日以92年度簡字第2436號判處有期徒刑四月
    確定，甫於92年10月6 日易科罰金執行完畢，仍不知悛悔，
    於民國94年4月17日下午1時27分許，在台北市○○區○○路
    370巷48 號前，與甲○○酒後因賭注金額發生口角，乙○○
    竟基於傷害之犯意，手持酒瓶（一支，未扣案）猛力揮擊甲
    ○○之下巴，於此情形下，就客觀上應能預見人之頭部脆弱
    ，乃人體要害，一旦受外力重擊極可能造成重大不治或難治
    之重傷害，其主觀上竟未預見仍猛力揮擊致造成甲○○因失
    去重心身體後仰，頭部後腦部位撞擊現場桌角，而當場受有
    頭部外傷合併急性硬膜下出血、腦內出血、顱骨骨折、臉部
    撕裂傷、顱骨缺損之重傷害。嗣經緊急送馬偕紀念醫院加護
    病房，因血塊變大而施行開顱手術，大腦右側受損，造成左
    側偏癱，進行水腦症施行腦水引流手術等治療後，左側肌力
    約3～4分，仍有認知功能障礙，經診斷屬於重大難治之疾病
    。
二、案經甲○○訴由臺北市政府警察中山分局報請臺灣臺北地方
    法院檢察署檢察官偵查後聲請簡易判決處刑，原審改依通常
    程序審理。
    理  由
一、被告乙○○對於公訴人所提之證據資料及以下本院作為判斷
    依據之各項證據資料，均同意或不爭執其證據能力，本院審
    酌該等言詞供述及書面作成時之情況，並無不宜作為證據之
    情事，依刑事訴訟法第159條之5規定，得作為證據。
二、訊據被告乙○○對於上揭時、地持酒瓶毆打被害人之事實，
    坦承不諱，惟矢口否認有何傷害致重傷之犯行，於原審辯稱
    ：當時大家都在喝酒，因一時失手才會打傷被害人；於本院
    上訴審辯稱：我會喃喃自語，有驚嚇感，醫師診斷我患有憂
    鬱症、精神分裂症云云；於本審中辯稱：我當時精神狀況不
    好，也有喝酒，請從輕量刑；原審及本院上訴審指定辯護人
    辯稱：被害人所受傷害非被告行為時所能預見，不得論以傷
    害致重傷罪，又被告患有精神分裂症，行為屬無意識動作，
    或辨識能力顯著降低之情形，被告並沒有致被害人重傷之犯
    意云云。經查：
  (一)被告上開持酒瓶攻擊被害人下巴，造成被害人重心不穩身體
    後仰撞擊桌角之情，業經證人即被害人於原審審理時結證：
    「（問：你何時認識被告？你是如何認識被告？）我是94年
    4月17日當天才認識被告的，我去工作完以後回到龍江路356
    巷一家賣鵝肉的攤販（傳統鵝肉小吃），我在那邊吃飯，乙
    ○○的老闆阿明（姓許）來攤販那邊載我到他的攤子那邊去
    賭博，就是370巷48 號，當時我無聊，就答應和他一起去‧
    ‧‧。（問：為何你會被被告打？）乙○○在擲骰子作莊，
    我和他因為每次下注金額發生爭執，他限制其他人押注，最
    多每次僅能新台幣1、2百元，我說怎麼能夠如此，應該隨便
    人家押注，結果我就被打了。（問：乙○○如何傷害你？）
    他右手持一支玻璃啤酒瓶打我的頭部，從我下方往上朝我的
    下巴往上揮打了一下，我當場昏倒」等語在卷（見原審95年
    4月6日審判筆錄第2頁），且為被告所不爭執（見原審95年7
    月19日審判筆錄第4 頁），堪信屬實。足認被告所施加之強
    暴行為與被害人所受傷害之結果間，有相當因果關係。被告
    辯稱：當時大家都在喝酒，因一時失手才會打傷被害人云云
    ，僅係傷害之動機如何，尚不得阻卻被告主觀上具有「傷害
    故意」之認定。
  (二)而被害人於遭毆受傷後，經緊急送馬偕紀念醫院加護病房施
    以急救，因受有頭部外傷合併急性硬膜下出血、腦內出血、
    顱骨骨折、臉部撕裂傷、顱骨缺損等傷害，I.於94年4月18
    日施行：(1)、開顱及血塊清除手術，(2)、腦室外引流及腦壓
    監測器置放術，(3)、因術後硬膜下出血及硬膜外出血，接受
    血塊清除手術；II.94年6月14日因水腦症入院治療，接受腦
    室腹腔引流；III.94年6月24日接受顱骨形成手術；因術後硬
    膜外出血；Ⅳ. 於94年7月1日接受開顱及血塊清除手術。其
    結果，仍因大腦右側受損，造成左側偏癱，左側肌力約3～4
    分，有認知功能障礙，難以完全恢復正常，經診斷屬於重大
    難治之疾病，有馬偕醫院診斷證明書（含病歷資料）及馬偕
    紀念醫院95年1月27日馬院醫外字第0950000290號函、95年6
    月1 日馬院醫外字第0950001738號函附卷可稽。參以證人即
    被害人於原審審理時證稱：「我在馬偕醫院頭顱開刀，應該
    有二次以上，目前屬於中度殘障，左手無法舉高，左手最多
    抬到手臂與肩膀同高，左腳也無法抬高，走路時會拖地。‧
    ‧‧（問：你現在的身體狀況？）我現在左手、左腳無法舉
    高。‧‧‧說話沒辦法很正常表達，有時牛頭不對馬嘴，有
    時我會大便的控制不佳，想要去廁所，還沒有到就大便排放
    出來了」等語（見原審95年4月6日審判筆錄第2、3頁），被
    害人遭被告持酒瓶攻擊，經緊急送醫急救結果，因右側大腦
    受損，造成左側肢體偏癱及認知功能障礙，且難以恢復正常
    ，嚴重影響其身體行動、言語溝通及日常生活，所受傷害顯
    已達到於被害人身體有重大難治之程度。
  (三)按刑法第17條規定，因犯罪致發生一定之結果，而有加重其
    刑之規定者，如行為人不能預見其發生時，不適用之。則刑
    法上之加重結果犯，以行為人對於加重結果之發生就客觀上
    有預見之可能，能預見而不預見者為要件。而人之頭部脆弱
    ，為人體要害，一旦受到外力重擊，極可能造成重大不治或
    難治之傷害，又被害人雖非直接因下巴遭受重擊造成上開重
    傷害，然其下巴遭受重擊，身體因此失去重心頭部後仰而撞
    擊現場之桌角，導致頭部因重擊而受有上開重傷害之結果，
    此在通常觀念上客觀上顯有預見之可能，被告主觀上雖不預
    見，然並不違背其本意，且被告之傷害原因行為與被害人所
    受重傷害之結果有相當因果關係，被告自應就該加重結果負
    擔刑責。指定辯護人辯稱：被害人所受傷害非被告行為時所
    能預見，不得論以傷害致重傷罪云云，應不足採。
  (四)綜上所述，被告上開所辯顯係圖卸刑責之詞，應不足採信，
    其上揭罪證明確，犯行洵堪認定，應依法論科。
三、按被告行為後，刑法業於94年2月2日修正公布，95年7月1日
    施行，修正後刑法第2條第1項規定：「行為後法律有變更者
    ，適用行為時之法律。但行為後之法律有利於行為人者，適
    用最有利於行為人之法律。」而修正後刑法第47條雖將修正
    前刑法第47條修正限制為受徒刑之執行完畢，或一部之執行
    而赦免後，五年以內「故意」再犯有期徒刑以上之罪者，始
    成立累犯。但上述新舊法之規定，對於本件被告「故意」犯
    本案之罪，並無所謂「有利或不利」之情形。依上說明，自
    無適用修正後刑法第2條第1項之規定比較新舊法適用之問題
    ，應依一般法律適用原則，適用裁判時法律，即修正後刑法
    第47條第1 項規定，論以累犯，並加重其刑。另修正前刑法
    第19條規定：「心神喪失人之行為，不罰。精神耗弱人之行
    為，得減輕其刑」，修正後刑法第19條第1項、第2項則規定
    ：「行為時因精神障礙或其他心智缺陷，致不能辨識其行為
    違法或欠缺依其辨識而行為之能力者，不罰。行為時因前項
    之原因，致其辨識行為違法或依其辨識而行為之能力，顯著
    減低者，得減輕其刑」；關於修正後刑法第19條第1項、第2
    項分別將原「心神喪失」或「精神耗弱」之行為，依生理學
    與心理學混合之立法方式，明確界定其精神障礙或其他心智
    缺陷之判斷標準，乃責任能力文義之變更，但實質內涵則相
    同，自非修正後刑法第2條第1項所謂「行為後法律有變更」
    ，即應適用修正後第19條認定之。次按刑法上之心神喪失與
    精神耗弱，應依行為時精神障礙程度之強弱而定，如行為時
    之精神，對於外界事務全然缺乏知覺理會及判斷作用，而無
    自由決定意思之能力者，為心神喪失，如此項能力並非完全
    喪失，僅較普通人之平均程度顯然減退者，則為精神耗弱（
    參照最高法院26年渝上字第237 號判例）。被告辯稱：我會
    自己喃喃自語、驚嚇感，醫師診斷我患有憂鬱症、精神分裂
    症、自閉，害怕看到色彩，我每個月都有去台北長庚醫院治
    療精神疾病（見本院上訴審卷第35頁、第47頁反面）等語。
    查被告之精神狀態，經本院上訴審函詢財團法人長庚紀念醫
    院（林口）分院，其對被告之病情說明如下：被告於94 年4
    月間（經查病歷表記載係指94年4月28 日）至本院門診就醫
    時，主訴不安、情緒低落及有妄想現象，求診時激動不安，
    有精神耗弱之情形，診斷病患為情感性精神病及酒癮，需長
    期門診治療，又病患領有中度殘障手冊，固有長庚紀念醫院
    （林口）分院95年12月8 日長庚院法字第1256號函在卷可稽
    （見本院上訴審卷第50頁）；然經本審於96年12月27日再向
    財團法人長庚紀念醫院（林口）分院函查：被告乙○○（男
    、民國○○年○月○○ 日生、身分證統一編號：Ｚ000000000號）
    於94年4月17 日，因賭注金額發生口角之細故，手持酒瓶猛
    力揮擊被害人下巴使受重傷害之行為時，是否有精神障礙或
    其他心智缺陷，致其辨識行為違法或依其辨識而行為之能力
    ，顯著減低之情形，就其上開94年4月17 日之行為情況是否
    足認有再犯或危害公共安全之虞？有無令入相當處所，施以
    監護之必要？並請檢附病患（病例號碼：0000000 號）之病
    歷資料過院參辦後，業據該醫院於97年3月13 日以（96）長
    庚院法字第1270號函覆本院略稱：黃員在鑑定當時仍能清楚
    地描述犯罪過程與被害人的賭金糾紛，並能清楚作賭金勝算
    的邏輯辯證，也可以了解以酒瓶傷人是違法行為，故本院認
    為雖然黃員持有中度身心殘障手冊，但其病情並未顯著影響
    其認知功能及判斷能力，也無明顯證據顯示犯案當時個案受
    精神病症狀（如幻聽或妄想）影響，而造成現實判斷力的減
    低，其違法行為應和其人格特質和衝動控制力的困難較為相
    關。綜合以上所述，本院認為黃員辨識行為違法或依其辨識
    而行為的能力，並未較一般人顯著減低。另外以黃員的人格
    特質及前科記錄判斷，日後再犯或危害公共安全的可能性仍
    無法排除。但因反社會性人格疾患的患者對於藥物或精神醫
    療院所的治療反應並不好，故建議以法律及社會力量約束監
    護為宜等語，顯見被告行為時並未因精神障礙或其他心智缺
    陷，致其辨識行為違法或依其辨識而行為之能力，顯著減低
    ，自不得依刑法第19條第2 項之規定予以減輕其刑，亦無適
    用刑法第87條第2項規定有同法第19條第2項之原因，其情狀
    足認有再犯或有危害公共安全之虞時，於刑之執行完畢或赦
    免後，令入相當處所，施以監護之必要，併此敘明。
四、核被告所為，係犯刑法第277條第2項後段之傷害致重傷罪。
    聲請簡易判決處刑書認被告所為係犯同條第1 項之傷害罪，
    尚有未洽，惟傷害之基本社會事實同一，為起訴效力所及，
    且經公訴人於原審審理時當庭更正起訴法條，依法自應予以
    審理，並無變更起訴法條之問題。被告前於92年間因違反毒
    品危害防制條例案件，經原審於92年7月29 日以92年度簡字
    第2436號判處有期徒刑四月確定，甫於92年10月6 日易科罰
    金執行完畢，有本院被告前案紀錄表可考，足認其受有期徒
    刑之執行完畢後，五年以內故意再犯本件有期徒刑以上之罪
    ，為累犯，應依法加重其刑。
五、原審以被告係犯刑法第277條第2項後段之傷害致重傷罪據以
    論科，被告上訴意旨以其患有憂鬱症、精神分裂症，請求從
    輕量刑，指摘原判決不當，固無可取。惟查，刑法上之加重
    結果犯，係以行為人對於加重結果之發生客觀上有預見之可
    能，能預見而不預見者為要件。此所謂「能預見」，係指客
    觀情形而言，與加害人本身主觀上有無預見之情形不同。倘
    加害人主觀上已有預見，而結果之發生又不違背其本意時，
    則屬刑法第13條第2 項所規定「間接故意」之範疇，無復論
    以加重結果犯之餘地。因此加害人對於結果之發生「客觀上
    」能否預見、「主觀上」是否不預見，以及該項結果之發生
    有無違背其本意，均與加害人應負何種刑責之判斷攸關，此
    項構成犯罪之事實，依刑事訴訟法第308條、第310條第1 款
    規定，不僅於犯罪事實中應明白認定，且須於理由內說明其
    憑以認定之證據，方足以資論罪科刑。原判決事實欄僅記載
    被告明知人之頭部脆弱，為人體要害，一旦受到外力重擊，
    極可能造成重大不治或難治之重傷害。猶於民國94年4月17
    日下午1時27分許，在台北市○○區○○路370巷48號前，與
    甲○○酒後因賭注金額發生口角，基於傷害之犯意，手持酒
    瓶（一支，未扣案）猛力揮擊甲○○之下巴，造成甲○○因
    失去重心身體後仰，頭部後腦部位撞擊現場桌角，而當場受
    有頭部外傷合併急性硬膜下出血、腦內出血、顱骨骨折、臉
    部撕裂傷、顱骨缺損之重傷害等情，認定被告有傷害人之身
    體致重傷之罪行。然就被告對被害人為傷害行為時，對於致
    被害人重傷害之結果，是否客觀上能預見，而主觀上不預見
    等情，並未於事實欄明白認定及於理由予以闡述說明，即遽
    行判決，依前開說明，自不足為適用法律之依據。原判決既
    有上揭可議之處，自仍應由本院將原判決予以撤銷改判。審
    酌被告之犯罪動機、手段，與被害人之關係，被害人所受上
    開腦部傷害，造成永久性左側偏癱、認知功能障礙，及被告
    犯後態度、迄今無法與被害人達成民事和解等一切情狀，認
    公訴人求處有期徒刑五年，尚嫌過重，量處如主文所示之刑
    ，以資懲儆。至酒瓶並未扣案，且無證據證明為被告所有，
    尚不得諭知沒收，附此敘明。
據上論斷，應依刑事訴訟法第369條第1項前段、第364條、第299
條第1項前段，刑法第2條第1項前段、第277條第2項後段、第47
條第1項，判決如主文。
本案經檢察官沈世箴到庭執行職務。
中    華    民    國    97    年    4    月    24     日
                    刑事第八庭  審判長法  官  鄭文肅
                                      法  官  張明松
                                      法  官  楊貴志
以上正本證明與原本無異。
如不服本判決，應於收受送達後十日內向本院提出上訴書狀，其
未敘述上訴之理由者並得於提起上訴後十日內向本院補提理由書
（均須按他造當事人之人數附繕本）。
                                      書記官  陳菊珍
中    華    民    國    94    年    4     月    24    日
附錄：本案論罪科刑法條全文
中華民國刑法第277條
傷害人之身體或健康者，處3年以下有期徒刑、拘役或1千元以下
罰金。
犯前項之罪因而致人於死者，處無期徒刑或7年以上有期徒刑；
致重傷者，處3年以上10年以下有期徒刑。


司法院資訊處製作；財團法人民間司法改革基金會備份。
